【裁判字號】    95,上易,365
【裁判日期】    950713
【裁判案由】    竊盜
【裁判全文】
臺灣高等法院高雄分院刑事判決         95年度上易字第365號
上  訴  人  臺灣高雄地方法院檢察署檢察官
被      告  丙○○
輔  佐  人  丁○○
上列上訴人因被告竊盜案件，不服臺灣高雄地方法院95年度易字
第128號中華民國95年4月12日第一審判決（聲請簡易處刑案號：
臺灣高雄地方法院檢察署94年度偵字第23194 號），提起上訴
，本院判決如下：
    主  文
上訴駁回。
    理  由
一、公訴意旨略以：丙○○意圖為自己不法之所有，基於竊盜之
    犯意，於民國（下同）94年10月7 日下午5 時20分許，在高
    雄市三民區○○○路62號前，見甲○○所有之車牌號碼ZT-3
    375 號自用小客車停放於該處，竟趁甲○○疏未注意之際，
    以徒手扳動車牌之方式，欲竊取上開車輛之後車牌，適為甲○○發現阻止並報警當場查獲而未遂，因認被告涉有刑法第
    320 條第3 項、第1 項之竊盜未遂罪嫌。
二、按「犯罪事實應依證據認定之，無證據不得認定犯罪事實」
    、「不能證明被告犯罪者，應諭知無罪之判決」，刑事訴訟
    法第154 條第2 項、第301 條第1 項分別定有明文。是犯罪
    事實之認定應憑證據，如未能發現相當證據，或證據不足以
    證明，自不能以推測或擬制之方法，作為裁判基礎（最高法
    院40年台上字第86號判例意旨參照）；且認定犯罪事實所憑
    之證據，雖不以直接證據為限，間接證據亦包括在內，然而
    無論直接證據或間接證據，其為訴訟上之證明，須於通常一
    般之人均不致有所懷疑，而得確信其為真實之程度者，始得
    據為有罪之認定，倘其證明尚未達到此一程度，而有合理之
    懷疑存在而無從使事實審法院得有罪之確信時，即應由法院
    為被告無罪之判決，最高法院76年台上字第4986號判例意旨
    可資參照。
三、本件公訴人認被告丙○○（下稱被告）涉有上開竊盜未遂犯
    行，無非係以告訴人甲○○之指訴及被告之供述為其主要論
    斷之依據。
四、訊據被告堅決否認有何竊盜犯行，辯稱：我服用30多年的藥
    ，我印象中我去接近那車子，當時我精神恍惚，不知道為何
    會動他的車牌，可是那天學員在咖啡騎樓說話的時候，那車
    子的主人衝進來嚇我們，我沒有偷車牌的意思等語。經查：
  (一)被告長期以來即患有精神分裂症疾病，已經其於偵查、原審
    及本院審理中陳述在卷，並經輔佐人即其姐丁○○於本院陳
    述在卷；另證人即在高雄醫學大學附設中和紀念醫院築夢社
    區職能訓練復健中心（下簡稱高醫築夢中心）工作之乙○○
    亦於本院審理中證稱：當天被告有去築夢復建中心學電腦，
    該中心是提供給去的病友與學員洗車、點餐服務之的工作，
    該門口有一標誌，那是代表精神障礙患者的標誌等語（見本
    院卷第43、44頁）；此外，復有高雄醫學大學附設中和紀念
    醫院之診斷證明書（見偵卷第4 頁）、重大傷病免自行部分
    負擔證明卡、中華民國身心障礙手冊（見警卷第16頁）各1
    紙附卷可稽。再觀之被告於內勤檢察官訊問時之陳述：「我
    三個晚上沒睡覺，我沒有體力回答你」、「警察處理過程有
    瑕疵，…廁所內沒有衛生紙，沒有人權」等語（見偵卷第5
    、6 頁），於檢察官偵訊時陳稱：「（當時你正在拔車牌?
    ）我記不得了。」、「（當時你在作何事?） 不清楚」等語
    （見偵卷第12頁），足見被告之思緒、對答非如一般未患病
    者，是本件尚難以一般人外在客觀上之行為表現，即遽以認
    定行為人內在之主觀犯意。
  (二)被告確有扳動告訴人甲○○自用小客車車牌情事，已經其於
    原審訊問時陳稱：「當時我的精神狀況也不太好，所以才會
    去扳動車牌」等語（見簡字卷第6821號卷第20頁），核與證
    人即告訴人甲○○於檢察官偵查中證稱：「當時我人站在停
    車處旁人行道抽煙，看見我的車頭搖晃，我趨前看，發現被
    告在偷拔我的車牌」等語（見偵查卷第14頁）；及於原審訊
    問時證稱：「我在抽煙時，…發現被告徒手由下往上扳動我
    的車牌」等語（見簡字卷第6821號卷第33頁）相符。故本件
    縱被告有扳動告訴人車牌之行為，惟被告患有精神方面疾病
    ，已如上述，是自難逕以該外在行為即推論被告有竊盜犯意
    ，而須斟酌當時客觀外在之所有情況、及被告當時所處之情
    境綜合以觀。
  (三)本件由被告於偵查、原審之歷次訊問筆錄記載及於本院審理
    時之對談觀之，雖可認為尚未達於完全無辨別事理能力之程
    度，惟其在思緒、對答上確有某程度之異於一般未患病者，
    已如上述。是不論在偵查或法院審理過程中，自應對於被告
    行為之動機、及有利、不利被告之各種情形詳加了解以判斷
    是否其有不法所有意圖，而非概括以被告非心神喪失者，即
    全然否定其抗辯，此觀之刑事訴訟法第2 條「實施刑訴訟程
    序之公務員，就該管案件，應於被告有利及不利之情形，一
    律注意」規定自明。又同法第163 條第2 項亦規定，「法院
    為發見真實，得依職權調查證據。但於公平正義之維護或對
    被告之利益有重大關係事項，法院應依職權調查之」，是法
    院為發見真實，或對於被告之利益有重大關係事項，均得或
    應依職權調查證據。本件檢察官於偵查中訊問被告案發當時
    情形，經被告回答以「我不清楚」、「我記不得了」、「不
    清楚」等語（見偵查卷第12頁），復再以告訴人於偵查中之
    證述情節（見偵卷第14頁），即對於被告聲請簡易判決處刑
    ，未慮及被告所提出之患有精神方面疾病之診斷證明（偵卷
    第4 頁）。嗣原審以簡易案件受理該竊盜案件，並於訊問被
    告有關扳動車牌前後之情節後（見簡字第6821號卷第19至21
    頁），知悉被告抗辯其扳動告訴人車牌之原因係不滿告訴人
    違規停車阻其機車出入及妨害咖啡廳做生意（見簡字第6821
    號卷第20頁），乃依職權再傳訊告訴人甲○○為證人，詳細
    了解事發當時情形（見簡字第6821號卷第31至35頁），此乃
    符合上開刑事訴訟法之發見真實及對於被告利益重大關係事
    項，依職權調查之規定。原審於簡易程序中對於證人之訊問
    ，絕非以其有宏觀、獨到之見地而欲剝奪身為當事人之檢察
    官之交互詰問權，而係基於考量是否應逕以簡易判決處刑，
    或改依通常程序審理該竊盜案件（見原審卷第1 頁之簽呈）
    。況事後該案件，於改依普通程序審理後，原審受命法官仍
    行準備程序，整理爭點及相關證據之證據能力，是倘檢察官
    對於證人即告訴人於簡易程序調查中之證述情節及證據能力
    有所爭執，自應予以抗辯或主張。惟檢察官於此程序均未主
    張之，是其事後上訴指摘原審未採行改良式當事人進行主義
    精神，顯有誤認。
  (四)被告於扳動告訴人所有之車牌當時，告訴人正站在附近，可
    以立即知悉車子變動情事，已據告訴人於檢察官偵查中證稱
    ：「當時我人站在停車處旁人行道抽煙，看見我的車頭搖晃
    ，我趨前看，發現被告在偷拔我的車牌」、「被告當時態度
    不好我才會報警」等語（見偵卷第14頁），並於原審法院簡
    易程序訊問時證稱：當時我在該處停車時，被告跟一位朋友
    在該處聊天，我下車後被告有點開玩笑對我說補習班老師開
    賓士車，我對他笑一下就進入補習班，之後又到外面車子旁
    邊抽煙，抽煙時被告也在該處，距離我大約2 、3 公尺，後
    來我發現我的車子在動，我覺得有異，往車尾一看，看見被
    告徒手在扳動我的車牌，我很生氣所以才報警等語（見原審
    94 年 度簡字第6821號案卷第32-33 頁），是倘被告有意竊
    取告訴人所有之車牌，何以於告訴人可立即察覺、阻止之情
    況下為之?此顯與一般常情有違。
  (五)再被告係因告訴人之自用小客車阻擋其機車出入，及阻礙附
    近交通，而心生不滿扳動告訴人之車牌情事，亦經被告於原
    審訊問時陳述在卷（見簡字第6821號案卷第32-33 頁、原審
    卷第11頁）；另證人即告訴人亦於原審簡易程序訊問中證稱
    ：「（被告是否在該處等警察來?） 是，．．被告也沒有離
    開就在那裡等，在等警察時，被告有跟我說我停車在那裡妨
    礙交通」、「被告當時有跟我說我停車在那裡堵住一棟透天
    住宅的門口妨礙交通」等語（見簡字卷第33、34頁），及證
    人乙○○於本院審理時證稱：「這是補習班老師的車，他那
    天車有停放在我店門口」、「他（指被告）是騎機車去的」
    等語（見本院卷第43頁）；此外，經本院當庭勘驗被告所呈
    由高醫築夢中心提供之監視錄影光碟：被告於事發當時係站
    在補習班隔壁之高醫築夢復建中心騎樓前與人聊天，告訴人
    車輛突然逼近被告及友人而欲轉彎駛入該騎樓，被告機車停
    於告訴人車輛之駕駛座後面旁邊，告訴人之車輛因停放於高
    醫築夢中心騎樓前之人行道附近，阻礙附近車輛之通行情事
    ，業經本院當庭勘驗屬實，並製有勘驗筆錄附卷可稽，而此
    亦與被告所呈翻拍該錄影光碟之照片5 紙內容相符（見原審
    卷第18頁）。足見被告確係因告訴人所駕車輛駛入高醫築夢
    中心騎樓前，阻礙附近交通而心生不滿。雖檢察官上訴意旨
    以告訴人停車之處與被告無直接利害關係，何以被告會認告
    訴人恣意停車妨礙交通等語，指摘原判決不當。惟若該築夢
    中心學員或消費者前往該中心，不論是學電腦、或作洗車、
    點餐、送餐等服務，大部分會將機車停放在騎樓或馬路旁邊
    ，亦即店門口，而被告當天確有前往築夢中心學習電腦情事
    ，亦經證人乙○○於本院審理中證述在卷（見本院卷第43、
    44 頁） ，是被告為該中心之學員，因見該中心騎樓門口為
    告訴人車輛佔用，妨礙附近交通，因而心生不滿，亦可理解
    。檢察官上訴意旨就此指摘原判決不當，實屬誤會。
  (六)況被告當時係徒手扳動車牌，已如前述；而該車牌當時有用
    螺絲鎖住，除非折斷否則無法將車牌拿下情事，亦經證人即
    告訴人於原審證述在卷（見簡字卷第34頁），由此益見，被
    告至多係出於毀損或僅係以扳動車牌之方式表達其心中對於
    告訴人車輛佔用騎樓及附近道路之不滿而已，難認其有竊盜
    之動機與故意。
  (七)綜上所述，被告辯稱其無竊盜故意等語，應堪採信。從而，
    本件依檢察官所舉事證及本院審理結果，均無法證明被告涉
    有何竊盜犯行，被告犯罪應屬不能證明，揆諸前揭法條規定
    及判例意旨，自應為被告無罪之諭知。
五、原審因而以不能證明被告犯竊盜罪，而為被告無罪之諭知，
    核無違誤。檢察官上訴意旨，以(1)依新修正刑事訴訟法採行
    改良式當事人進行主義，法官於簡易程序中對證人之訊問，
    豈可取代當事人於審理程序中之交互詰問，若法院認告訴人
    指訴前後不一，除非顯無必要，應聲請以證人詰問之，而非
    斷以法官取代當事人之交互詰問之理? (2)告訴人所停車之大
    樓前與被告無直接利害關係，何以被告會認告訴人恣意妨礙
    交通而扳動其車牌? 況被告若欲就被告恣意停車採取破壞行
    為，又豈可能僅扳動車牌? (3)告訴人於審理中之陳述與其於
    警、偵訊不一，顯係事後迴護之詞。若原審採信告訴人於原
    審陳述：因被告扳動其車牌，一時氣憤才報警等語，則何以
    未對告訴人誣告部分告發? 指摘原判決不當，而提起上訴。
    惟查：上訴意旨(1)(2)部分，檢察官顯有誤認，已如上開所述
    ；至於上訴意旨(3)部分，雖原審法院認告訴人事後於審理中
    之陳述與事實較相符，而予以採用，然此並不當然代表告訴
    人於警訊或偵查中即有誣告之意，是上訴意旨指摘何以原審
    未對告訴人誣告部分告發，亦有誤會。況倘檢察官認告訴人
    有誣告之嫌，亦非不能予以調查，了解相關情形，實難以原
    審法院未對於告訴人為告發，即認原判決不當。從而，上訴
    意旨以上開理由，指摘原判決不當，為無理由，應予駁回。
據上論斷，應依刑事訴訟法第368 條，判決如主文。
本案經檢察官陳宗吟到庭執行職務。
中    華    民    國    95    年    7     月    13    日
                  刑事第四庭    審判長法  官  蕭權閔
                                      法  官  陳吉雄
                                      法  官  黃蕙芳
以上正本證明與原本無異。
本判決不得上訴。
中    華    民    國    95    年    7     月    13    日
                                      書記官  呂素珍


司法院資訊處製作；財團法人民間司法改革基金會備份。
